【裁判字號】    98,上易,609
【裁判日期】    981124
【裁判案由】    詐欺
【裁判全文】
臺灣高等法院臺南分院刑事判決         98年度上易字第609號
上  訴  人  臺灣臺南地方法院檢察署檢察官
被      告  乙○○
選任辯護人  周仲鼎  律師
上列上訴人因被告詐欺案件，不服臺灣臺南地方法院98年度易字
第566號中華民國98年6月30日第一審判決（起訴案號：臺灣臺南
地方法院檢察署98年度偵字第2837號），提起上訴，本院判決如
下：
    主  文
上訴駁回。
    理  由
一、公訴意旨略以：洪德忠（已經原審判處罪刑確定）、莊龍（
    幫助詐欺部分，業經移送臺灣彰化地方法院併辦）、顏國授
    （幫助詐欺部分，業經臺灣彰化地方法院判決處拘役伍拾日
    ）於96年7月30日，相約在臺北市○○區○○街「小歇泡沫
    紅茶店」內，由顏國授介紹莊龍以新臺幣（下同）8萬元代
    價，出借身分證及健保卡等證件予洪德忠，顏國授並將洪德
    忠給付之8萬元現金，扣除莊龍原先積欠顏國授之5萬元，實
    際給付3萬元予莊龍。洪德忠於取得莊龍上開身分證件後，
    隨即在高雄市某處，向某車商購得車牌號碼6313-UM號自用
    小客車，作為詐騙時往來通行之用，並與被告乙○○及蔡枝
    花（已）等人共組詐騙集團（俗稱「金光黨」），於97年
    3月18日上午7時50分，在台南市○○路○段與臨安路口旁之
    連雅堂公園內，由洪德忠駕駛車牌號碼6313-UM號自用小客
    車搭載佯為貴婦之蔡枝花及佯為瘋子之乙○○作為主要行騙
    車輛，洪德忠、乙○○等人見落單之甲○○，認有機可趁，
    即由蔡枝花與乙○○下車佯裝問路，蔡枝花並向甲○○謊稱
    乙○○係身懷鉅款之失智女子，若與之交換金錢可大撈一筆
    ，致甲○○陷於錯誤，至金融機構提領現金6萬元及回住處
    拿黃金項鍊2條、黃金手鍊2條、金戒指9只等價值共約12萬
    元之金飾後，全數交給蔡枝花，蔡枝花則另以內包調味乳之
    布巾掉包交給甲○○，洪德忠、乙○○等人以此方法詐得款
    項後，將詐得金錢朋分花用，認被告乙○○涉觸犯刑法第33
    9條第1項詐欺取財罪嫌等情。
二、檢察官認被告乙○○涉有上開詐欺犯行，無非以被害人甲○
    ○之指訴、證人洪德忠於原審之證述，及被告乙○○前有多
    次與他人組成金光黨詐欺他人財物，而經彰化及高雄等地方
    法院判處徒刑確定，以其來台十餘年，詐騙不止一次成功之
    功力，欲以台語口音表演失智女子口齒不清，並非難事等情
    ，為其主要依據。
三、訊據被告乙○○固不否認與洪德忠等人多次組成金光黨之詐
    欺集團，詐取他人財物，惟堅決否認有公訴人所指之本件犯
    行，辯稱：「這件確實不是我做的，都是蔡枝花叫我我才有
    出去，有沒有來過台南我不確定，因為我對臺灣路不熟。蔡
    枝花說我台語不好會被發現，叫我坐在車上不要講話就好。
    我是江西人，來臺灣約10年，以前住在高雄縣鳳山市，都是
    蔡枝花找我去犯案的」等情。
四、按被告未經審判證明有罪確定前，推定其為無罪；又犯罪事
    實應依證據認定之，無證據不得認定犯罪事實，刑事訴訟法
    第一百五十四條第一項、第二項定有明文。次按不能證明被
    告犯罪者，應諭知無罪之判決，同法第三百零一條定有明文
    。又按事實之認定，應憑證據，如未能發現相當證據，或證
    據不足以證明，自不能以推測或擬制之方法以為裁判基礎，
    最高法院四十年台上字第八十六號判例可資參照。而所謂證
    據，係指足以證明被告有犯罪行為之積極證據而言，該項證
    據須適於為被告犯罪之證明者，始得採為斷罪之資料，最高
    法院六十九年台上字第四九一三號判例可資參考。再按認定
    不利於被告之事實，須依積極證據，茍積極證據不足為不利
    於被告事實之認定時，即應為有利於被告之認定，更不必有
    何有利之證據，最高法院亦著有三十年上字第八一六號判例
    足參。認定犯罪事實所憑之證據，雖不以直接證據為限，間
    接證據亦包括在內；然而無論直接或間接證據，其為訴訟上
    之證明，須於通常一般之人均不致有所懷疑，而得確信其為
    真實之程度者，始得據為有罪之認定，倘其證明尚未達到此
    一程度，而有合理之懷疑存在時，即應為被告無罪判決之諭
    知（最高法院七十六年台上字第四九八六號判例意旨參照）
    。復按檢察官就被告犯罪事實，應負舉證責任，並指出證明
    之方法，刑事訴訟法第一百六十一條第一項定有明文。而檢
    察官對被告犯罪事實應負舉證責任，並指出證明之方法，係
    指檢察官除應就被告之犯罪事實負提出證據之責任外，並應
    負說服之責任，使法官確信被告犯罪構成事實之存在。是以
    ，綜上規定及說明，若刑事案件有以上之情形，而檢察官於
    起訴後，法院於公訴人蒞庭實行公訴，經法院予提出證據證
    明及說服法院之機會，而無法提出足以說服法院被告有起訴
    之犯行，則依據刑事訴訟法所揭諸之「無罪推定原則」，自
    應將疑點利益歸於被告，法院自應為被告無罪之諭知。
五、證據能力部分：
    按被告以外之人於審判外之陳述，雖不符前四條之規定，而
    經當事人於審判程序同意作為證據，法院審酌該言詞陳述或
    書面陳述作成時之情況，認為適當者，亦得為證據。當事人
    、代理人或辯護人於法院調查證據時，知有第一百五十九條
    第一項不得為證據之情形，而未於言詞辯論終結前聲明異議
    者，視為有前項之同意。刑事訴訟法第一百五十九條之五定
    有明文。查本件以下所引被告以外之人於審判外之陳述述，
    雖屬傳聞證據，惟檢察官、被告均知有不得作為證據之情形
    ，並無不同意作為證據，且未於本院審理言詞辯論終結前聲
    明異議，視為已同意作為證據。又本院審酌上開陳述作成時
    之情況，係在自由意志下所為陳述，並親閱筆錄無訛後始簽
    名作成，認該證言作為證據為適當，依上開說明，自有證據
    能力，而得為本案證據。
六、經查：
（一）本案假扮司機向被害人甲○○詐財之男子實為同案被告「
      洪德忠」，業據同案被告洪德忠於原審審理時坦承不諱，
      核與證人即被害人甲○○於98年3月24日偵查之證述相符
      （98年交查字第372號偵查卷第19頁），並有證人甲○○
      遭調包之4瓶保久乳照片2張（臺灣臺南地方法院檢察署97
      年度核交字第2763號卷第28頁）在卷可稽，足認該同案被
      告洪德忠之自白與事實相符，堪以認定。然被害人甲○○
      初於97年3月18日之警詢中，指訴向其詐騙之人為「二女
      一男」，並於警局中指認案外人「莊龍」之口卡片即為該
      名男子，復於97年7月22日檢察事務官詢問中，又證稱：
      該名男子開車搭載伊，見過該名男子之正面，並進而指認
      卷內「莊龍」之照片一節，此分有警訊、偵查筆錄及「莊
      龍」之照片（臺灣臺南地方法院檢察署97核交字第2763號
      卷第6頁、第26頁、14頁）在卷可稽，足認被害人甲○○
      之指訴，即可能因與歹徒間原不認識，相處時間又屬短暫
      ，而致誤認。
（二）又被告乙○○為大陸地區江西人，前申請進入台灣地區，
      嗣申請居留台灣地區，有被告乙○○之大陸地區人民進入
      臺灣地區旅行證申請書、大陸地區人民在台灣地區居留申
      請書（臺灣臺南地方法院檢察署97核交字第4711號卷第51
      -52頁、第1-2頁）在卷可稽。雖曾居住台灣地區多年，然
      本院命被告乙○○於審理時當庭朗讀原審判決書之犯罪事
      實，並當庭錄音，被告乙○○並無台語口音，檢察官及辯
      護人亦均表示無意見等情，有本院98年11月10日審判筆錄
      附卷可稽（本院卷第50頁反面、第51頁），是被害人甲○
      ○於警詢時指稱「假冒失智之女子」，其講話「帶有台語
      口音」等情，兩者亦不相符。從而，被害人甲○○嗣後指
      訴被告乙○○為向其行騙之人，即非無值懷疑之處，綜觀
      被害人甲○○之指訴確有瑕疵，揆諸上開說明，自難僅以
      被害人甲○○之指訴，為被告不利之認定。
（三）另被告乙○○自檢察事務官詢問至偵查、原審及本院審理
      中，均否認本件犯行，而同案被告洪德忠於偵查中亦證稱
      ：「我確實有作（本件），跟蔡枝花、還有蔡枝花叫的一
      位女子」、「（問：是庭上的乙○○？）蔡枝花是扮演貴
      婦，另外有二位女子是候補的，是扮演智能不足的，騙甲
      ○○那次（即本件）不記得是庭上的乙○○，還是另外一
      個人」等情（98年交查字第20頁），顯然未能確認被告乙
      ○○是否參與本件犯行，嗣於原審復證稱：「那次我們是
      是從高雄出發，蔡枝花約的，目的是他講的，我後來去載
      蔡枝花」、「另外那個人是誰我不記得，好像不是乙○○
      ，他們有四個人，乙○○是預備的，來台南那次是誰我確
      實不曉得，那次如果不是蔡枝花叫地人就是乙○○，我確
      實忘記是哪一個」、「我是說我不確定這次是那高高、胖
      胖之人，還是乙○○，是其中兩個人其中一個」、「（問
      ：在台南共犯幾次案？）只有成功這一次，但是這次是乙
      ○○還是那高高、胖胖女生，我不確定」、「乙○○比較
      瘦小，另外一個高高、胖胖的，到底是哪一個，我不確定
      」等情（原審卷第34-35頁），仍證稱無法確認被告乙○
      ○是否參與本件犯行，自亦無從為被告乙○○不利之認定
      。被告上開所辯尚非無可採。至於公訴人另以被告乙○○
      先前即在彰化、高雄犯下數起金光黨詐欺案件，而以此為
      本件被告乙○○犯行之佐證云云，則屬推測之詞，洵不足
      採。
七、綜上所述，本件依公訴人所指之證據尚不足證明被告乙○○
    確有詐欺之犯行，此外復查無其他積極證據足資證明被告乙
    ○○有上述犯行，揆諸首開說明，犯罪尚屬不能證明，應為
    無罪之諭知。原審據此判決被告乙○○無罪，並無違誤，檢
    察官仍執陳詞，認被告乙○○涉觸犯詐欺取財罪嫌，為無理
    由，自應駁回。
據上論斷，應依刑事訴訟法第368條，判決如主文。
本案經檢察官謝錫和到庭執行職務。
中    華    民    國    98    年    11    月    24    日
                  刑事第三庭    審判長法  官  陳義仲
                                      法  官  楊清安
                                      法  官  宋明中
以上正本證明與原本無異。
不得上訴。
                                      書記官  王薇潔
中    華    民    國    98    年    11    月    25    日


司法院資訊處製作；財團法人民間司法改革基金會備份。
